臺灣屏東地方法院民事判決
111年度訴字第212號
原      告  周書玨    

訴訟代理人  陳瑩紋律師
            周坤榮    
            曹正芬    
被      告  周坤義    
訴訟代理人  張介鈞律師  
上列當事人間確認買賣契約不存在等事件，本院於民國111年10
月13日言詞辯論終結，判決如下：
    主      文
確認兩造於民國九十六年十一月三十日（起訴狀誤載為民國九十
六年十二月十一日）就附表所示編號1、編號2及編號3土地所為
買賣契約不存在。
原告其餘之訴駁回。
訴訟費用由原告負擔。
    事實及理由
一、本件原告起訴後委任其二叔丁○○、二嬸甲○○為訴訟代理人，
    有民事委任狀在卷可憑（見本院卷第97頁），被告訴訟代理
    人於本院開庭時陳稱：原告本身有智能方面的問題，恐怕難
    以理解委任訴訟代理人的實際法律意涵等語，丁○○等二人於
    本院審理中亦自述原告罹有身心障礙等語（見本院卷第162
    、164頁），本院為確認及瞭解原告之精神意識狀態，得否
    單獨為委任訴訟代理人等訴訟行為，故命原告應於111年7月
    21日親自到庭，經本院當庭詢問原告日常生活及起訴相關問
    題，原告均尚能針對問題回覆（見本院卷第209至212頁）；
    而原告嗣後復再委任陳瑩紋律師為訴訟代理人，據陳瑩紋律
    師在庭陳稱：原告與其二叔、二嬸來找我談論此案，我有先
    問原告相關案情，他的回答是很清楚的，但無法連續陳述，
    是我慢慢詢問原告，他慢慢陳述，我再慢慢拼湊出案情，所
    以知道本件爭執點等語（見本院卷第274頁），原告確實領
    有身心障礙證明，此經本院當庭核閱為實（見本院卷第212
    頁），原告對外物的理解速度、口語表達能力僅不若一般人
    迅速，惟尚不到無法辨別事理或能力有所不足之程度，因此
    ，本院認為原告具有訴訟能力，其於本件所為訴訟行為均屬
    合法有效，先予說明。　　
二、原告主張：
(一)原告父親周坤馨、母親周洪金鐶，於民國96年間相繼死亡，
    原告之叔叔即被告丙○○、訴外人周坤成趁原告、原告之姐周
    逸凭(已於109年1月18日死亡)、原告之弟周楷勝(下合稱原
    告姐弟3人)父母新亡、無人照料之空檔，以協助照顧原告姐
    弟3人為藉口，由周坤成向原告姐弟3人告稱：父親周坤馨遺
    留之土地需辦理繼承登記云云，原告姐弟3人基於信任親人
    情誼，故配合辦理申請印鑑證明及於文件上簽名等事項，被
    告則告知原告姐弟3人需於協議書(下稱系爭96年協議書)上
    簽名，卻不讓原告姐弟3人閱讀內容，僅以要改住址、辦理
    繼承登記等語籠統帶過，原告基於信任，未曾質疑被告及周
    坤成之動機，而於系爭96年協議書上簽名。詎料，原告名下
    如附表所示三筆土地（下稱系爭3筆土地）應有部分各6/24
    ，竟遭被告於96年12月11日以買賣為原因移轉登記為其所有
    ，惟兩造並無買賣系爭3筆土地之意思表示合致（下稱系爭
    買賣契約，依土地登記申請資料，契約成立日期為96年11月
    30日，於96年12月11日辦畢登記），且未簽立買賣契書(私
    契)，被告亦未曾告知原告有買賣系爭3筆土地之情事及交付
    價金，足見兩造間欠缺締結系爭買賣契約之合意，系爭買賣
    契約自始不存在，為此請求確認系爭買賣契約不存在。又系
    爭買賣契約既自始不存在，被告取得系爭3筆土地即屬無法
    律上原因，且致原告受有損害，爰依民法第179條規定，請
    求被告塗銷系爭3筆土地所有權移轉登記，回復為原告所有
    等語。並聲明：(一)確認兩造於96年12月11日（此應為96年
    11月30日之誤繕）就買賣系爭3筆土地之買賣契約不存在。(
    二)被告應將系爭3筆土地所有權移轉登記塗銷，回復為原告
    所有。
(二)對被告抗辯之陳述：
　⒈被告雖主張被告、原告父親周坤馨、周坤成、訴外人丁○○等
    四兄弟（下稱周坤馨等4人）於77年8月10日簽有借名登記之
    協議書(下稱系爭77年協議書)，周坤馨等4人均為系爭3筆土
    地實際所有權人云云，惟周坤馨生前未曾提及借名登記乙事
    ，系爭3筆土地於周坤馨死亡前，均由周坤馨管理、使用、
    收益，相關地價稅均由周坤馨繳納，且周坤馨於62年間即受
    贈系爭3筆土地，至96年9月12日死亡前，被告均未曾要求辦
    理分割登記，遲至周坤馨死亡後，始趁原告姐弟3人尚在喪
    父之悲傷中，主張有借名關係存在，而將系爭3筆土地辦理
    過戶，顯有違一般經驗法則。且周坤馨於77年協議書上之簽
    名與其以往之簽名不同，訴外人丁○○亦否認曾於77年協議書
    上簽名、用印，故原告否認有借名登記契約存在。
  ⒉又被告及周坤成前曾以77年協議書為據，向原告姐弟3人、丁
    ○○起訴請求返還借名登記土地乙事，經本院108年度重家繼
    訴字第15號事件判決認定請求權已罹於時效而駁回其訴，嗣
    被告及周坤成不服提起上訴，於臺灣高等法院高雄分院109
    年度重家上字第5號事件（下稱109重家上5事件）審理中卻
    對原告、周楷勝撤回上訴(原告之姐周逸凭已於審理中死亡)
    ，足見被告、周坤成對於77年協議書是否有借名登記乙事，
    已有否認借名登記之意思存在，故被告主張兩造有借名登記
    乙事，應有「爭點效」之適用。
  ⒊另原告姐弟3人與被告間之系爭96年協議書究為何時簽名，並
    無年月日可參考，縱為系爭3筆土地申請移轉登記當月即96
    年11月間作成，原告之弟周楷勝為79年9月12日生，當時尚
    未成年，其於96年協議書上簽名，未經法定代理人同意，亦
    非有效之契約；而原告之姐周逸凭領有重度身心障礙手冊、
    原告領有輕度身心障礙手冊，對於「借名登記」專業法律名
    詞之意義根本難以理解，系爭96年協議書亦未提及借名登記
    之事實，僅提及係基於77年8月10日之協議書而來，難以想
    像與借名登記有何關聯。故兩造除欠缺買賣意思外，亦欠缺
    承認借名登記存在而返還土地之意思，被告自應將系爭3筆
    土地返還予原告，被告若認兩造間有借名登記之情事存在，
    亦應循訴訟方式解決，不應以不存在之買賣事實為辦理所有
    權移轉登記。
三、被告則以：
(一)系爭3筆土地均為被告之祖父(即原告之曾祖父)周能象借名
    登記於周坤馨名下，惟系爭3筆土地之實際所有權人為周坤
    馨等4人。周能象於75年12月13日過世後，原應由被告之父(
    即原告之祖父)周清炎繼承，雖周清炎未辦理繼承登記，然
    系爭3筆土地所有權狀仍由周清炎保管。嗣於77年8月9日，
    在周清炎之見證下，周坤馨等4人簽立系爭77年協議書，表
    明包含系爭3筆土地在內之8筆土地由前開四人各取得權利範
    圍1/4，此一事實亦經109重家上5事件判決認定在案。嗣因
    周坤馨於96年9月12日過世，被告、周坤成、丁○○與原告姐
    弟3人商議，由原告姐弟3人先辦理繼承登記完畢後，再無條
    件提供所有權移轉登記所需之證件及印章以協同辦理所有權
    移轉登記，此有96年協議書為證，故被告係因出名登記人周
    坤馨過世，經兩造協議將系爭3筆土地移轉回真正所有權人
    即被告及周坤成、丁○○名下，並無不當得利可言。
(二)至於以買賣為移轉登記原因，係因現行土地登記申請書之登
    記原因並無返還借名登記土地可為勾選，因此被告只能以買
    賣作為移轉登記原因，且依系爭96年協議書約定移轉稅費、
    規費均由被告自行吸收，對此原告權益應無任何損害。又系
    爭77年協議書業經109重家上5事件判決認定係屬真正，原告
    一再主張77年協議書為偽造乙事，恐有悖於「爭點效」，並
    無理由。末以，縱如原告所述其係因誤解或被欺騙而簽立系
    爭96年協議書，至今已逾民法第90條、第93條所定1年之除
    斥期間，原告亦已不得撤銷意思表示。綜上所述，兩造間雖
    無系爭買賣契約存在，然被告為系爭3筆土地之實際所有權
    人，仍可依系爭96年協議書請求移轉土地，原告未曾取得系
    爭3筆土地之利益，本應無確認利益之存在，原告主張被告
    受有系爭3筆土地之不法利益云云，並無理由等語。並聲明
    ：原告之訴駁回。
四、兩造經本院整理下列不爭執事項並協議簡化爭點，不爭執事
    項如下：
(一)周坤馨（於96年9月12日死亡）為原告的父親，與訴外人丁○
    ○、周坤成、被告為兄弟，且同為周能象（於75年12月13日
    死亡）之孫、周清炎（於79年6月20日死亡）之子。兩造間
    則為叔姪關係。
(二)被告、周坤成前於108年7月間，以坐落屏東縣○○市○○段0000
    地號土地，為周能象、周清炎先後基於借名登記關係而登記
    於丁○○名下，故屬於周清炎之遺產，而以丁○○、周坤馨之子
    女即原告、周逸凭、周楷勝為共同被告（其中周逸凭於審理
    期間死亡，原告、周楷勝為其繼承人而承受訴訟），起訴請
    求分割遺產，案經本院以108年度重家繼訴字第5號事件駁回
    起訴，被告、周坤成不服提起上訴，經高雄高分院以109重
    家上5事件受理，被告、周坤成於審理中之109年9月21日當
    庭變更訴之聲明，又於109年10月26日當庭撤回對原告、周
    楷勝之上訴，嗣經高雄高分院判決丁○○應將前開土地應有部
    分各1/2移轉登記予被告、周坤成。
(三)原告於96年11月22日就系爭3筆土地應有部分1/3辦理繼承登
    記完畢。
(四)原告於96年11、12月間以買賣為原因（原因發生日期96年11
    月30日），將系爭3筆土地應有部分各6/24移轉給被告，並
    於96年12月11日辦竣所有權移轉登記。
(五)兩造對於96年11月30日之買賣契約不存在之事實，不予爭執
    。
五、本件爭點在於：本件原告主張兩造間並無土地買賣契約，被
    告取得系爭3筆土地應有部分各6/24並無法律上原因；被告
    固不否認兩造無買賣契約存在，但抗辯係基於借名登記法律
    關係而得保有前開土地，何者有據？
六、本院之判斷：
(一)兩造為叔姪關係，系爭3筆土地應有部分1/3原係原告因繼承
    取得，嗣其中應有部分6/24於96年12月11日以買賣為原因辦
    理移轉登記給被告等事實，為兩造所不爭執，並有土地登記
    謄本及異動索引、土地登記申請資料附卷可參（見本院卷第
    25至65、67至82、99至115頁），堪信屬實。
(二)兩造就系爭買賣契約之訂立，並非出於真正意思表示合致，
    此為兩造所不爭執，則原告請求確認該買賣契約不存在，自
    屬有據。
(三)原告主張：兩造間既無系爭買賣契約存在，則系爭3筆土地
    之移轉登記顯失依據，被告應將該移轉登記塗銷，回復為原
    告所有等語，為被告所否認，並辯以：兩造間係因借名登記
    關係而移轉土地所有權，以買賣為登記原因是因現行地政登
    記制度所限，被告取得土地非無法律上原因等語，並提出系
    爭96年協議書（見本院卷第157頁）為據。經查：
　⒈原告訴訟代理人甲○○不否認原告在系爭96年協議書上親自簽
    名，惟主張：當時因被告誆稱要去地政事務所變更地址，原
    告本身不清楚原因就跟著去了，協議書被告拿來就叫原告簽
    了等語（見本院卷第163至164頁），原告本人到庭自陳：我
    沒有看過此份協議書，背面是我自己簽名、蓋章。我識字，
    看得懂協議書內容，也知道意思，但我沒看過這份協議書，
    也不知道裡面寫什麼，叔叔叫我簽名、蓋章，我沒有看過裡
    面的內容。協議書上有周楷勝、周逸凭的簽名蓋章，當時我
    們3人是在一起的，叔叔叫我們3人簽名，說是要修改地址。
    叔叔有跟我說過土地過戶到他名下，但我不知道為何他要告
    訴我等語（見本院卷第213至215頁），雖原告本人於本院訊
    問時，就所詢問之問題有時沈默、停頓，甚至先後不一情形
    ，惟縷清其前後說詞，可見原告之意思在於：伊因聽信被告
    說詞而簽名於協議書，但對於內容不甚明瞭，故並無同意協
    議內容之意思。
　⒉證人乙○○到庭證稱：我是土地仲介，對夜幫人處理土地過戶
    相關事宜，但不是地政士，只是我有這方面的知識，也有配
    合的代書。我從73年在代書事務所從事相關工作，91年左右
    與我先生一起做房仲，107、108年間已退休。我有看過原告
    ，被告和他太太因有業務需要，朋友介紹我們認識，他們拿
    協議書給我們要求辦理過戶，原告有來問過我辦理過戶需要
    什麼資料，也有去辦印鑑證明給我，這些都是原告本人來的
    。原告他們有姐弟3人，其他2人有沒有一起來問問題或是個
    別來問，我已經沒有記憶，但交付印鑑證明及資料時，我都
    有見過他們，他們來找我都是自己過來，沒有他人陪同。96
    年協議書是我擬寫的，我作1份，拷貝後總共6份，目的是為
    了1人1份。周坤成拿系爭77年協議書給我，該協議書與本件
    協議書有相關，經周坤成口述後，我擬定本件協議書內容，
    當時立書人欄位是空白的，影印出來後，各別的人再來簽名
    ，周坤成、丙○○他們是先後來的，自己簽名並填寫地址，但
    蓋章是交印章給我蓋上去，原告姐弟3人不確定是否先後來
    ，但確實是他們親簽的。原告有來問土地登記的內容，一般
    來簽名時，我們會唸內容給他們聽，他們覺得沒問題就會簽
    名蓋章，如有問題，就當場提問，原告姐弟3人來，我有唸
    協議內容給他們知道，他們有表示瞭解。至於原告來問土地
    登記的詳細情形記不是很清楚，只記得他有來跟我詢問如果
    要辦理土地登記，需要什麼資料，我也沒印象當時協議書是
    否已製作好了。我看到原告，感覺他理解方面比正常人差一
    點，我跟他說明的東西，他都懂，表示他知道，而且他會重
    複問我問題，應該是要再作確認。以買賣為原因辦理登記，
    是當事人自己討論的，不是我給他們的建議，我也知道其實
    沒有買賣這回事，但忘記有沒有解釋過登記名義與實際並不
    相符等語（見本院卷第234至240頁），則證人受託擬作系爭
    96年協議書，之後各該協議當事人前來簽名蓋章時，已將協
    議書內容予以說明，其時原告尚就內容多有詢問，並由證人
    釋疑解惑，足見原告對於系爭96年協議書之內容及為何要將
    系爭3筆土地移轉登記給被告之情由，已有所認知，此節堪
    可認定。至原告上開所陳：是因被告給予要變更地址之錯誤
    訊息，也未詳閱協議書內容即予簽名云云，並無事證可佐，
    要屬空言，尚難採信。
　⒊又系爭96年協議書，其第二點記載：「前載標示土地所有權
    人周坤馨，不幸於民國96年9月12日亡故，因前載土地於民
    國77年8月10日，周坤馨與乙方等四人，共同立下協議書，
    註明土地所有權雖登記周坤馨名義，但實際上所有權分配為
    協議人等各取得1/4（另附77.8.10協議書）。」、第三點記
    載：「現今双方協議後，由甲方（指原告姐弟3人）先行辦
    理遺產繼承登記（其遺產稅及登記費由甲乙双方照比率共同
    負担），待遺產繼承登記完成，甲方無條件提供產權移轉登
    記所需一切之證件及印章交與乙方，並協同辦理產權移轉登
    記，但其稅費及一切登記費用由乙方自行負担。」其使用文
    句並未專用法律用語，詞句也非艱澀難懂，加上證人曾向原
    告姐弟3人說明，原告更就內容多有詢問，由證人予以釋疑
    ，原告也有表明理解之反饋，是原告主張：不了解「借名登
    記」之意，也沒有藉協議書處理借名登記契約之主觀意思等
    語，即無可採。
　⒋據上所述，兩造所簽立系爭96年協議有效成立，則原告因繼
    承關係繼受其父與被告間借名登記契約，經被告以前開協議
    終止，原告出於返還借名登記物之意思，依約定將系爭3筆
    土地應屬被告所有之應有部分移轉登記給被告，被告取得土
    地即有法律上原因，雖與地政登記原因不符，但此係行政管
    理措施，不影響被告基於兩造內部關係而得保有土地所有權
    之合法權利，從而，原告請求被告應塗銷系爭3筆土地之所
    有權移轉登記，回復為原告所有，於法無據，不能准許。
　⒌至原告舉被告於109重家上5事件中撤回對被告之上訴為據，
    主張：被告已有否認系爭77年協議書之意思存在云云，然該
    事件被告乃以原告訴訟代理人丁○○名下土地為周清炎遺產，
    而以全體繼承人為被告起訴請求分割遺產，於上訴審程序中
    才改以真正所有權人地位，變更聲明請求丁○○應移轉土地權
    利，其變更後之請求與原告無涉，無繼續訴訟必要，而對原
    告撤回上訴，此參109重家上事件相關審理過程即明（參見
    該事件案卷第105至119、135至136、271至272頁），因此，
    原告基此所為主張，顯有誤解，併為敘明。
七、據上所述，本件原告起訴請求確認兩造間系爭買賣契約不存
    在，為有理由，應予准許；惟請求被告應塗銷系爭3筆土地
    應有部分6/24之所有權移轉登記，回復為原告所有，為無理
    由，應予駁回。
八、本件判決基礎已臻明確，兩造其餘爭執事項及所提出之攻擊
    禦方法暨訴訟資料，經核與判決基礎不生影響，爰不一一論
    駁，附此敘明。
九、按各當事人一部勝訴、一部敗訴者，其訴訟費用，由法院酌
    量情形，命兩造以比例分擔或命一造負擔，或命兩造各自負
    擔其支出之訴訟費用，民事訴訟法第79條定有明文。查本件
    原告起訴，雖第一項請求成立為第二項請求之必要條件，然
    而第二項請求始為訴之主要目的所在，依本院審理結果，認
    為第一項請求為有理由，第二項請求為無理由，則原告訴之
    主要目的顯未達成，本院因認訴訟費用應由原告負擔，較合
    事理之平。
十、結論：原告之訴為一部有理由、一部無理由，依民事訴訟法
    第79條，判決如主文。
中　　華　　民　　國　　111 　年　　10　　月　　31　　日
                  民事第三庭    法　官　楊境碩
正本係照原本作成。
如不服本判決，應於收受送達後20日內向本院提出上訴書狀，其
未表明上訴理由者，應於提出上訴後20日內向本院補提理由書狀
（均須按他造當事人之人數附繕本）。
如委任律師提起上訴者，應一併繳納上訴審裁判費。
中　　華　　民　　國　　111 　年　　10　　月　　31　　日
                                書記官　洪敏芳
　　　　　　　　　　　　　　　　
附表：
編號    土  地  坐  落   應有部分 登記名義人   登記時間 登記原因  1 屏東巿林內段1301地號   6/24   丙○○ 96年12月11日   買賣  2 屏東巿林內段1323地號   6/24   丙○○ 96年12月11日   買賣  3 屏東巿林內段1357地號   6/24   丙○○ 96年12月11日   買賣